【裁判字號】    92,上易,11
【裁判日期】    920709
【裁判案由】    塗銷抵押權設定登記
【裁判全文】
臺灣高等法院高雄分院民事判決  九十二年度上易字第一一號
      上  訴  人  丙○○
      訴訟代理人  林復華律師
      被  上訴人  甲○○
      訴訟代理人  乙○○
右當事人間請求塗銷抵押權設定登記事件，上訴人對於中華民國九十一年十一月二十
八日臺灣高雄地方法院九十一年度訴字第六八三號第一審判決提起上訴，本院判決如
左：
      主      文
上訴駁回。
第二審訴訟費用由上訴人負擔。
      事實及理由
一、被上訴人起訴主張：被上訴人於民國（以下同）八十四年間，因其女婿黃松道謊
    稱，可代為查看被上訴人所有坐落於高雄縣大寮鄉○○段潮州寮小段一○九八及
    一○九八之三地號土地（權利範圍各為十八分之三，下稱系爭土地）之分割狀況
    ，被上訴人配偶吳黃波陶即將印鑑、印鑑證明及土地所有權狀等物交給黃松道，
    詎黃松道竟擅自冒用被上訴人之名義簽發本票三紙向上訴人借款新台幣（以下同
    ）一百五十萬元，並將系爭土地設定最高限額二百萬元之抵押權予上訴人。直到
    九十年四月間，因黃松道未繳息而遭上訴人聲請本票裁定，被上訴人始悉上情，
    及提起確認上開本票債權不存在之訴，並獲臺灣高雄地方法院九十年度雄簡字第
    一四五二號判決勝訴確定。按被上訴人既未向上訴人借款，系爭土地之抵押權亦
    為黃松道所偽造設定，該抵押權設定自不成立，爰依民法第七百六十七條除去妨
    害請求權，請求上訴人塗銷系爭土地上之抵押權設定登記。
二、上訴人則以：若僅為查看土地分割情形，並不需要用到印鑑及土地所有權狀等物
    ，且黃松道係持被上訴人出具之委託書出面辦理系爭土地抵押權設定事宜，辦理
    抵押權設定時，吳黃波陶、及其女兒即黃松道之妻吳玉盆亦均在場，因而上訴人
    才會相信黃松道有得到被上訴人之授權，而將借款一百五十萬元交給黃松道，被
    上訴人仍應負表見代理責任等語，以資抗辯。
三、原審為被上訴人勝訴之判決，上訴人不服，於本院求為廢棄原判決，駁回被上訴
    人在第一審之訴；被上訴人則求為駁回上訴。
四、兩造不爭執之事實：(一)被上訴人就借款簽發之三紙本票，提起確認本票債權不存
    在之訴，並經臺灣高雄地方法院九十年度雄簡字第一四五二號判決被上訴人勝訴
    確定。(二)借款一百五十萬元並就系爭土地設定最高限額二百萬元之抵押權，被上
    訴人均未曾親自出面，全係訴外人黃松道洽談處理。
五、本院判斷：
  (一)查證人黃松道另案在高雄地方法院九十年度雄簡字第一四五二號甲○○對丙○○
    確認本票債權不存在事件審理中證稱：系爭三張本票是梁順德（已死亡）叫伊簽
    的，當時甲○○並不知情，伊擅自把甲○○的土地所有權狀設定抵押貳佰萬元，
    丙○○借伊壹佰伍拾萬元，透過梁順德之手交付給伊，然後伊再開三張本票透過
    梁順德交給丙○○。整個始末甲○○完全不知情等語（該卷第四十八頁）。其在
    本件原審準備程序中亦證稱：辦理本件抵押登記甲○○不知道。（原審卷第七十
    六頁），另黃松道在偽造有價證券刑案偵審中復供承未經被上訴人同意，即擅自
    冒用被上訴人名義簽發本票並設定抵押權向上訴人借款等語。黃松道因偽造被上
    訴人名義本票，涉犯偽造有價證券罪經最高法院以九十一年台上字第六一九一號
    判決有期徒刑三年二月確定，有卷附前案紀錄表可稽。另被上訴人對上訴人提起
    確認上開三張本票債權不存在之訴，並經高雄地方法院判決被上訴人勝訴確定，
    若非確係黃松道私自冒用被上訴人名義簽發本票並擅自設定系爭土地抵押權予上
    訴人，衡之常情，其實無僅為脫免他人債務，而甘負民事清償責任及自攬刑責之
    理，足見黃松道所為上開證述，為可採，及被上訴人主張黃松道向上訴人借款並
    設定系爭抵押權不知情，堪予採信。
  (二)黃松道在台灣高雄地方法院檢察署九十年度他字第二七三二號九十年十月卅日供
    稱印章是我岳母（吳黃波陶）交給我的，是要查看土地分割情形。核與被上訴人
    在該案所稱：事先我不知道，印章是他（指黃松道）找我太太拿的，是到有人向
    伊要錢時，才知道此事。又黃松道在本院審理中復證稱在確認本票債權不存在事
    件審理中稱八十五年間因我急需用錢，就利用甲○○把一個印鑑章交付給我，叫
    我去查別的土地分割情形的機會，透過梁順德之手，請代書陳美樺向被告丙○○
    借錢，及在本件原審所稱：甲○○給我所有權狀、印鑑章及印鑑證明要查分割後
    的情形，乃因當時法官沒有問我很清楚，因為那印章是我岳父的，所以我就說是
    被上訴人。這些印鑑、印鑑證明、土地所有權狀資料是我岳母交給我的，是前後
    交給我的，先拿土地所有權狀給我，後來再補印鑑證明及印鑑章等語（本院卷第
    一一四頁、第一五七頁）。證人吳黃波陶亦證稱：黃松道說要拿印鑑、印鑑證明
    、土地所有權狀去查才知道分割情形，我就去申請印鑑證明，申請之後黃松道說
    還要印鑑、土地所有權狀，我才又去申請印鑑證明，黃松道是我女婿，我信任他
    ，申請印鑑證明後，我好像把印章放在印鑑證明裡面，黃松道就一起拿走，所有
    權狀也是我拿給黃松道的，先後交付順序已忘了，所有權狀是我在保管，因被上
    訴人不識字，且申請印鑑證明被上訴人並不知道等語，（本院卷第一一四頁、第
    一五七頁、第一五八頁）。至黃松道在本院另證稱被上訴人說他有一塊土地他們
    兄弟分割，被上訴人不識字，他叫我去查分割的情形，我告訴他說要拿土地所有
    權狀、印鑑、印鑑證明等語，其語意乃指黃松道告知被上訴人查看土地分割情形
    ，要土地所有權狀等，非指被上訴人交付黃松道上開土地所有權狀等物，觀之黃
    松道、吳黃波陶證述，是認黃松道向被上訴人及吳黃波陶謊稱代查看系爭土地分
    割情形，向吳黃波陶騙得土地所有權狀、印鑑、印鑑證明等物要可認定。
  (三)上訴人另主張設定抵押權時，除黃松道外，被上訴人之妻吳黃波陶、女兒吳玉盆
    亦在場，且黃松道復提出被上訴人之委託書云云。惟吳黃波陶、吳玉盆均否認於
    辦理抵押權設定時在場（原審卷第六十四頁、第六十六頁），再查上訴人在原審
    先稱：「我在三年前與證人（即吳黃波陶）第一次見面，是在她女兒吳玉盆家，
    當時我向黃松道要錢，證人叫我不要跟甲○○談，他們會慢慢還。」等語；旋即
    改稱：「（第一次看到黃波陶是在何時、何處？）他們拿所有權狀等資料到我家
    ，黃波陶確實有在場。」等詞（原審卷第六二頁第六六頁）。其中關於何時、何
    處第一次見到吳黃波陶一事，上訴人於同一庭期中先稱事後向黃松道追討借款時
    才在吳玉盆家第一次見到吳黃波陶，後稱吳黃波陶於黃松道借款時就曾到過上訴
    人家，其前後陳述歧異，顯難採信。又證人陳美樺於前述確認債權不存在事件審
    理時亦曾到庭證述：「˙˙˙當初是黃松道拿相關資料（委託書、土地所有權狀
    、印鑑章等）來辦理，他說甲○○沒空，他是代替甲○○來辦理設定抵押的事情
    ˙˙˙」、「（法官當場請證人陳美樺指認當時委託你辦理是否現場之黃松道）
    是的，還有另一位梁順德。」等語；觀之陳美樺當時並未提到辦理抵押權設定時
    ，尚有吳黃波陶、吳玉盆二人在場，直到原審本件準備程序期日，才到庭改稱：
    「黃松道、黃松道的太太（即吳玉盆）及丈母娘（即吳黃波陶）、介紹人二人、
    丙○○到我的事務所˙˙˙委託我辦理抵押權設定登記。」等情（原審卷第七三
    頁），顯係事後附和上訴人之詞，尚難採信。上訴人指吳黃波陶、吳玉盆於設定
    抵押權時在場，尚非可採。黃松道另證述被上訴人沒有交伊委託書辦理系爭土地
    抵押權，是梁順德寫好委託書之後叫伊簽被上訴人的名字，寫上由伊代理的，伊
    不記得有沒有蓋章，被上訴人並不識字，不可能寫委託書等語，堪認被上訴人並
    未授權黃松道或他人代為設定系爭土地抵押權，本件抵押權之設定係黃松道向吳
    黃波陶騙取被上訴人印鑑、印鑑證明、土地所有權狀等物後冒用被上訴人名義所
    為。
  (四)所謂表見代理，依民法第一百六十九條規定，係指由自己之行為表示以代理權授
    與他人，或知他人表示為其代理人而不為反對之表示者，對於第三人應負授權人
    之責任而言。而所謂由自己之行為表示以代理權授與他人者，對於第三人應負授
    權人之責任，必須本人有表見之事實，足使第三人信該他人有代理權之情形存在
    ，始足當之。黃松道訛稱將代為查看土地分割情形，而向被上訴人配偶吳黃波陶
    取得被上訴人印鑑證明、所有權狀等物，擅自持以向上訴人借款而設定抵押，已
    如前述，被上訴人並無以自己之行為表示以代理權授與他人，而須負授權人責任
    之情形，上訴人抗辯被上訴人系爭土地抵押權之設定需負表見代理之責任云云，
    即無足取。
六、綜上所述，本件抵押權既係訴外人黃松道偽造設定，上訴人復不能證明被上訴人
    由自己之行為表示以代理權授與黃松道，或知黃松道表示為其代理人而不為反對
    之表示者，自難令被上訴人就黃松道為上訴人設定抵押權以借款之行為應負授權
    人之責任，從而被上訴人依民法第七百六十七條除去妨害請求權訴請上訴人應將
    坐落高雄縣大寮鄉○○段潮州寮小段一○九八地號土地，地目旱，面積一四六五
    二平方公尺，應有部分十八分之三，及同小段一○九八之三地號土地，地目旱，
    面積二八四九平方公尺，應有部分十八分之三，各於八十四年九月八日經高雄縣
    鳳山地政事務所以八十四年抵二字第三六七三號收件所為設定第一順位，最高限
    額貳佰萬元之抵押權設定登記予以塗銷為有理由。原審為上訴人敗訴之判決，核
    無不合，上訴論旨，求予廢棄為無理由，應予駁回。
七、據上論結，本件上訴為無理由，依民事訴訟法第四百四十九條第一項、第七十八
    條，判決如主文。
中      華      民      國    九十二    年      七      月     九       日
                                      臺灣高等法院高雄分院民事第六庭
~B1審判長法官  許明進
~B2法      官  李炫德
~B3法      官  張明振
右為正本係照原本作成。
不得上訴。
中      華      民      國    九十二    年      七      月     十一     日
~B法院書記官  呂素珍
                                                                        ｋ


司法院資訊處製作；財團法人民間司法改革基金會備份。
